臺灣臺北地方法院民事判決　　　　　　　　100年度訴字第7號
原　　　告　林朝隆
被　　　告　李威霖
　　　　　　郭金堆
上　一　人
訴訟代理人　謝曜焜律師
上列當事人間請求返還所有物事件，本院於中華民國100年5月6
日言詞辯論終結，判決如下：
    主      文
原告之訴及假執行之聲請均駁回。
訴訟費用由原告負擔。
    事實及理由
一、本件原告經合法通知未於言詞辯論期日到場，核無民事訴訟
    法第386條所列各款之情形，爰依被告之聲請，由其一造辯
    論而為判決。
二、原告主張：原告為如附表所示高雄縣鳥松鄉○○段156號等
    37筆土地（下稱系爭土地）之所有權人，因訴外人即原告之
    配偶楊鳳嬌積欠被告郭金堆貨款，被告郭金堆於民國95年12
    月13日遂要求原告將系爭土地所有權狀共37張（下稱系爭權
    狀）寄託予被告郭金堆處，原告與被告郭金堆成立寄託契約
    ，並經原告同意由被告郭金堆之代理人即被告李威霖代為保
    管。而依民法第597條規定，原告得隨時請求被告二人返還
    寄託物，經原告請求被告二人返還系爭權狀，被告二人均置
    之不理，爰以本件民事起訴狀繕本之送達，向被告郭金堆為
    終止寄託契約之意思表示，本件寄託契約既經終止，被告二
    人仍占有系爭權狀即屬無權占有，原告自得依民法第767條
    第1項規定請求被告二人返還系爭權狀。爰依民法第767條第
    1項提起本件訴訟。並聲明：(一)被告二人應將原告所有如附
    表所示之土地所有權狀共37張返還予原告。(二)願供擔保請准
    宣告假執行。
三、被告抗辯：
  (一)被告李威霖則以：當時係受委任處理系爭土地之設定抵押權
    登記事宜，並非無權占有，嗣因原告並未給付其他設定抵押
    權登記之相關文件，而無法辦理設定抵押權登記，被告李威
    霖已將系爭權狀交付予被告郭金堆，現非系爭權狀之占有人
    等語，資為抗辯。並聲明：(一)原告之訴及其假執行之聲請均
    駁回。(二)如受不利判決，願供擔保請准免為假執行。
  (二)郭金堆則以：原告之配偶楊鳳嬌於95年9月至11月間向被告
    郭金堆購買珠寶1批，並交付經其背書之支票以清償貨款，
    但上開支票未獲兌現；原告乃再行簽發面額共計新臺幣（下
    同）6,906,000元支票10紙予被告郭金堆，以清償楊鳳嬌之
    貨款，但仍未獲兌現。嗣原告於95年12月13日同意將其所有
    之系爭土地設定抵押權登記予被告郭金堆，作為未付款項之
    擔保，並將系爭權狀及印鑑證明書交予被告李威霖，委由被
    告李威霖辦理系爭土地設定抵押權登記事宜，足見原告與被
    告郭金堆間就系爭土地有設定抵押權登記之合意，並非無正
    當權源占有系爭權狀，原告依民法第767條第1項請求被告郭
    金堆返還系爭權狀自無理由等語，資為抗辯。並聲明：(一)原
    告之訴及其假執行之聲請均駁回。(二)如受不利判決，願供擔
    保請准免為假執行。
四、原告主張其為系爭土地之所有權人，自亦為系爭權狀之所有
    權人，並曾將系爭權狀交付予被告李威霖，為被告所不否認
    ，亦有系爭權狀影本37紙、保管條附卷可稽（本院卷第10頁
    、第86至122頁），自堪信為真實。又被告郭金堆前於96年
    間以原告之配偶楊鳳嬌向其購買珠寶1批，原告曾簽發支票
    10紙交付予被告郭金堆以清償貨款為由，而起訴請求原告及
    楊鳳嬌應給付貨款及票款，經臺灣高雄地方法院鳳山簡易庭
    以97年度鳳簡字第181號民事簡易判決原告應給付被告郭金
    堆票款6,906,000元及遲延利息，而楊鳳嬌應給付貨款之部
    分則因原告已簽發支票10紙清償，屬免除債務承擔，楊鳳嬌
    因而無須再給付貨款，原告不服提起上訴，經臺灣高雄地方
    法院民事庭以98年度簡上字第69號民事判決駁回原告上訴確
    定，有上開判決影本在卷足憑（本院卷第18至29頁），復經
    本院調閱上開清償票款民事卷宗核閱屬實，堪認原告確因其
    配偶楊鳳嬌向被告郭金堆購買珠寶1批，簽發支票10紙以清
    償貨款，而積欠被告郭金堆票款共計6,906,000元。
五、按所有人對於無權占有或侵奪其所有物者，得請求返還之；
    對於妨害其所有權者，得請求除去之；有妨害其所有權之虞
    者，得請求防止之，民法第767條第1項定有明文。又請求返
    還所有物之訴，應以現在占有該物之人為被告，如非現在占
    有該物之人，縱令所有人之占有係因其人之行為而喪失，所
    有人亦僅於此項行為具備侵權行為之要件時，得向其人請求
    賠償損害，要不得本於物上請求權，對之請求返還所有物，
    最高法院29年上字第1061號判例要旨可資參照。經查：
  (一)依原告所提出之保管條記載（本院卷第10頁），可知被告李
    威霖曾經原告同意保管系爭權狀，然被告李威霖辯稱系爭權
    狀已交付予被告郭金堆占有，亦為被告郭金堆所不否認（本
    院卷第84頁反面），則被告李威霖已非現在占有系爭權狀之
    人。是以，原告依民法第767條第1項規定，請求被告李威霖
    應返還系爭權狀予原告，即非有據，應予駁回。
  (二)又以無權占有為原因，請求返還所有物者，占有人對所有權
    存在之事實無爭執，而僅以非無權占有為抗辯者，所有權人
    對其所有物被無權占有之事實無舉證責任，占有人自應就其
    取得占有係有正當權源之事實證明之。本件系爭權狀既為原
    告所有，亦為被告所不否認，自應由被告郭金堆就占有系爭
    權狀之合法權源負舉證之責。再查，被告李威霖於本院準備
    程序時陳稱略以：「當時是受被告郭金堆委任去處理系爭土
    地之設定抵押權登記，所以才與被告郭金堆到原告家中，原
    告並將系爭權狀交付，說要設定抵押權登記，等到欠被告郭
    金堆之款項還清後再塗銷，但從高雄回來後幾天，因原告遲
    未交付身份證明、印鑑章，無法辦理設定抵押權登記，所以
    才將系爭土地所有權狀37張交給被告郭金堆。」等語（本院
    卷第84、85頁）；參以，被告李威霖在臺灣高等法院高雄分
    院96年度上易字第918號詐欺案件於97年1月23日到庭具結證
    稱略以：「於95年12月13日與被告郭金堆到原告家中，是原
    告自己提起有系爭土地，要作為未付款項之保障，並且同時
    交付系爭土地所有權狀37張及印鑑證明，要設定抵押權登記
    。」等語，而被告郭金堆亦確於上開刑事案件中提出原告之
    印鑑證明，有上開審判筆錄及原告印鑑證明附卷可稽（本院
    卷第72至82頁），復經本院調閱臺灣高等法院高雄分院96年
    度上易字第918號詐欺案件刑事卷宗核閱屬實，足證被告郭
    金堆占有系爭權狀係基於原告與被告郭金堆間就系爭土地有
    設定抵押權登記之合意，並非一般寄託契約，而系爭土地既
    因原告未交付相關身份證明及印鑑章，尚未完成設定抵押權
    登記事宜，自難認被告郭金堆現仍占有系爭權狀為無正當權
    源。是以，被告郭金堆係基於與原告間就系爭土地設定抵押
    權登記之合意，始占有系爭權狀，並非無權占有；原告依民
    法第767條第1項規定，請求被告郭金堆應返還系爭權狀予原
    告，亦非有據，應予駁回。
六、綜上所述，原告雖為系爭權狀之所有權人，然被告李威霖並
    非現在占有系爭權狀之人，而被告郭金堆亦非無權占有系爭
    權狀，原告自不得請求被告二人返還系爭權狀予原告。從而
    ，原告依民法第767條第1項規定，請求被告將附表所示之土
    地所有權狀共37張返還予原告，為無理由，應予駁回。又原
    告之訴既經駁回，其假執行之聲請亦失所附麗，應併予駁回
    。
七、本件事證已臻明確，兩造其餘攻擊防禦方法核與判決結果不
    生影響，爰不另一一論述，併此敘明。
八、據上論結，本件原告之訴為無理由，依民事訴訟法第385條
    第1項前段、第78條，判決如主文。
中    華    民    國    100    年    5    月    20    日
                  民事第四庭    審判長法  官  張瑜鳳
                                      法  官  陳靜茹
                                      法  官  林怡伸
以上正本係照原本作成。
如對本判決上訴，須於判決送達後20日內向本院提出上訴狀。
如委任律師提起上訴者，應一併繳納上訴審裁判費。
中    華    民    國    100    年    5    月    20    日
                                      書記官  鄭美華
附表：
┌──┬─────────────────┐
│編號│土地坐落                          │
├──┼─────────────────┤
│1   │高雄縣烏松鄉○○段156地號         │
├──┼─────────────────┤
│2   │高雄縣烏松鄉○○段158地號         │
├──┼─────────────────┤
│3   │高雄縣烏松鄉○○段159地號         │
├──┼─────────────────┤
│4   │高雄縣烏松鄉○○段161地號         │
├──┼─────────────────┤
│5   │高雄縣烏松鄉○○段162地號         │
├──┼─────────────────┤
│6   │高雄縣烏松鄉○○段163地號         │
├──┼─────────────────┤
│7   │高雄縣烏松鄉○○段171地號         │
├──┼─────────────────┤
│8   │高雄縣烏松鄉○○段175地號         │
├──┼─────────────────┤
│9   │高雄縣烏松鄉○○段176地號         │
├──┼─────────────────┤
│10  │高雄縣烏松鄉○○段178地號         │
├──┼─────────────────┤
│11  │高雄縣烏松鄉○○段179地號         │
├──┼─────────────────┤
│12  │高雄縣烏松鄉○○段181地號         │
├──┼─────────────────┤
│13  │高雄縣烏松鄉○○段185地號         │
├──┼─────────────────┤
│14  │高雄縣烏松鄉○○段197地號         │
├──┼─────────────────┤
│15  │高雄縣烏松鄉○○段199地號         │
├──┼─────────────────┤
│16  │高雄縣烏松鄉○○段200地號         │
├──┼─────────────────┤
│17  │高雄縣烏松鄉○○段221地號         │
├──┼─────────────────┤
│18  │高雄縣烏松鄉○○段222地號         │
├──┼─────────────────┤
│19  │高雄縣烏松鄉○○段230-1地號       │
├──┼─────────────────┤
│20  │高雄縣烏松鄉○○段232地號         │
├──┼─────────────────┤
│21  │高雄縣烏松鄉○○段235地號         │
├──┼─────────────────┤
│22  │高雄縣烏松鄉○○段236地號         │
├──┼─────────────────┤
│23  │高雄縣烏松鄉○○段237地號         │
├──┼─────────────────┤
│24  │高雄縣烏松鄉○○段238-1地號       │
├──┼─────────────────┤
│25  │高雄縣烏松鄉○○段251地號         │
├──┼─────────────────┤
│26  │高雄縣烏松鄉○○段252地號         │
├──┼─────────────────┤
│27  │高雄縣烏松鄉○○段253地號         │
├──┼─────────────────┤
│28  │高雄縣烏松鄉○○段254地號         │
├──┼─────────────────┤
│29  │高雄縣烏松鄉○○段255地號         │
├──┼─────────────────┤
│30  │高雄縣烏松鄉○○段256地號         │
├──┼─────────────────┤
│31  │高雄縣烏松鄉○○段257地號         │
├──┼─────────────────┤
│32  │高雄縣烏松鄉○○段258地號         │
├──┼─────────────────┤
│33  │高雄縣烏松鄉○○段259地號         │
├──┼─────────────────┤
│34  │高雄縣烏松鄉○○段260地號         │
├──┼─────────────────┤
│35  │高雄縣烏松鄉○○段261地號         │
├──┼─────────────────┤
│36  │高雄縣烏松鄉○○段262地號         │
├──┼─────────────────┤
│37  │高雄縣烏松鄉○○段263地號         │
└──┴─────────────────┘